【裁判字號】    95,台上,5270
【裁判日期】    950922
【裁判案由】    偽造文書
【裁判全文】
最高法院刑事判決            九十五年度台上字第五二七０號
上  訴  人  台灣高等法院檢察署檢察官
被      告  甲○○
                    82號
            乙○○
                    82號
上列上訴人因被告等偽造文書案件，不服台灣高等法院中華民國
九十二年八月二十八日第二審判決（九十二年度上訴字第二一五
一號，起訴案號：台灣板橋地方法院檢察署九十一年度偵字第一
九三四六號），提起上訴，本院判決如下：
    主  文
原判決撤銷，發回台灣高等法院。
    理  由
本件原判決以公訴意旨略稱：被告乙○○係裕勝環保工程股份有
限公司（下稱裕勝公司）之負責人，被告甲○○係該公司之股東
兼會計，渠等於民國八十六年九月間，為規避稅捐之負擔，將購
得位於桃園縣中壢市○○路二八二號五樓之房屋信託登記為林進
焜名下，詎渠等明知未經林進焜之同意或授權，竟基於意圖為自
己不法利益之犯意，先由甲○○於八十九年四月十九日至台北市
○○街與八德路口，向林進焜佯稱：為處理上開房地事宜云云，
致使林進焜不疑有他而交付其所有之國民身分證，嗣於八十九年
四月二十四日，在不知情之張麗蘭（經檢察官不起訴處分）所經
營位於桃園縣八德市○○路○段三六一巷七十七弄五十八之一號
之代書事務所內，乙○○及甲○○共同擅自以林進焜先前於八十
六年九月間辦理房屋過戶時即留置於甲○○處之印章偽造林進焜
之印文，並偽造林進焜之簽名，進而偽造林進焜之授權書、所有
權移轉同意書及土地登記申請書，足以生損害於林進焜，並委託
張麗蘭持林進焜之國民身分證及前開偽造之授權書、所有權移轉
同意書及土地登記申請書至桃園縣中壢地政事務所，向不知情之
該地政事務所職員辦理將上開房屋所有權移轉登記予第三人曹友
生，足以生損害於林進焜及地政機關對於地政資料管理之正確性
，因認被告等二人共同涉犯刑法第二百十六條、第二百十條之行
使偽造私文書罪嫌云云。經審理結果，認為不能證明被告等二人
犯罪，因而撤銷第一審關於論處被告甲○○偽造文書罪刑部分之
判決，改判諭知被告甲○○無罪，及維持第一審關於諭知被告乙
○○無罪之判決，駁回檢察官該部分在第二審之上訴，固非無見
。
惟查：（一）客觀上為法院認定事實及適用法律之基礎之證據雖
已調查，而其內容未明瞭者，即與未經調查無異，如遽行判決，
仍屬應於審判期日調查之證據而未予調查。原判決雖依證人張麗
蘭於第一審法院之供證，說明：「證人張麗蘭受託辦理本件不動
產之所有權移轉登記手續，因告訴人林進焜未到場，被告甲○○
復未提出委任狀，因而被告甲○○當即在該代書事務所打電話向
告訴人確認確已同意本件過戶手續，而證人張麗蘭若非確認被告
甲○○已獲授權，其又何需貿然代辦本件過戶手續」等由（原判
決第六頁倒數第三行至第七頁第一行）；又證人張麗蘭於第一審
法院審理時亦證稱：甲○○到伊事務所辦理時，並未給伊委任狀
，且林進焜本人未到，嗣甲○○當場打電話給林進焜，伊有聽到
甲○○向林進焜說：「林進焜，代書要你本人來」，但伊未接聽
電話，因甲○○到伊事務所時，表示林進焜已經授權辦理過戶，
伊要求林進焜本人應到場辦理，甲○○才打電話給林進焜，確認
有授權云云（見第一審卷第七十、七十一頁）。惟告訴人林進焜
於第一審法院審理時已否認曾接到甲○○確認授權電話之情事（
見同卷第七十一之一頁），且證人張麗蘭既認甲○○至伊事務所
時，僅攜帶買賣雙方當事人之相關資料，而以口頭表示林進焜同
意授權辦理前開房地過戶之情事，仍不足憑信，應由林進焜本人
到場辦理，方足確認其意願，何以嗣甲○○打電話要求林進焜授
權時，在場之證人張麗蘭並未同時要求親自接聽，以確認對方是
否即為林進焜本人，及林進焜有無授權之表示。僅據甲○○之片
面告知，遽認其已獲林進焜之電話授權，而為之辦理所有權之移
轉事宜，已滋疑義；況證人張麗蘭於警詢時證稱：「（問：據林
進焜稱：妳未經過他同意，即將他所有之房屋出售給曹友生，妳
如何解釋？）我記得當時屋主林進焜並未出面，這件事均由甲○
○主動檢具該房屋之相關資料及附有林進焜房屋所有權移轉同意
書……我當時覺得甲○○既然可以將房屋買賣雙方資料都檢具齊
全，認為應該沒有問題，在未經林進焜的同意下，就經手這件代
書業務」（見九十年度他字第一五二號卷第二十二頁背面、二十
三頁），果其於警詢所證無訛，證人張麗蘭似未曾要求被告甲○
○確認林進焜有無授權，而係因甲○○當時已檢具本件買賣雙方
相關資料，即為之辦理本件所有權移轉手續，故自承未經林進焜
之同意，即經手本件代書業務。參酌其於檢察官九十年五月十六
日偵查時先稱：「……蘇（禮貞）有帶林（進焜）的授權狀……
」，「（問：授權書是否已事先寫好的？）是，並非當場寫」（
見九十年度偵字第七一八九號卷第四頁背面）；嗣於檢察官九十
年八月二十三日偵查時則供證：「（問：甲○○打電話給林進焜
時你有在場？）有」，「……在經由甲○○當場打電話給林進焜
確認後才填寫授權書」各等語（見九十年度發查字第五四一號卷
第六十六頁背面），就本件授權書之填載過程，所述齟齬不一，
其實情為何，既關係被告等有無上述犯行之認定，自有詳加調查
，釐清真相之必要，原判決未遑詳查究明，且對證人張麗蘭前後
不一之證述，亦未說明其取捨之心證理由，遽行判決，即有證據
之調查未盡及判決理由不備之違法。(二)證據之取捨與事實之認
定，固為事實審法院之職權，惟如調查所得之證據，就待證事實
之內容不相一致時，仍應定其取捨，並於判決理由內詳予說明其
所得心證之理由，方足為事實認定之依據。證人張麗蘭經送請法
務部調查局為測謊鑑定結果，認就其所稱：被告甲○○在其處打
電話知會林進焜房屋過戶乙節，經測試呈情緒波動之反應，以控
制問題法及混合問題法研判結果，應有說謊，有該局九十一年七
月十八日調科字第０九一００二九九三六０號測謊報告書一紙
在卷可參（見九十一年度他字第一一三一號卷），果該鑑定屬實
，應於被告等不利，原判決就該鑑定結果，未於理由內詳予說明
其取捨之心證理由，亦有判決理由不備之違法。以上或係檢察官
上訴意旨所指摘，或為本院得依職權調查之事項，應認原判決有
撤銷發回之原因。
據上論結，應依刑事訴訟法第三百九十七條、第四百零一條，判
決如主文。
中    華    民    國  九十五  年    九    月  二十二  日
                      最高法院刑事第六庭
                          審判長法官  林  增  福
                                法官  邵  燕  玲
                                法官  張  清  埤
                                法官  陳  世  雄
                                法官  陳  朱  貴
      本件正本證明與原本無異
                                      書  記  官
中    華    民    國  九十五  年    九    月  二十八  日
                                                      V


司法院資訊處製作；財團法人民間司法改革基金會備份。
